【裁判字號】    95,上更(一),59
【裁判日期】    950517
【裁判案由】    強盜
【裁判全文】
臺灣高等法院臺中分院刑事判決      95年度上更(一)字第59號
上  訴  人
即  被  告  丙○○
選任辯護人  周志峰  律師
上列上訴人因強盜案件，不服臺灣臺中地方法院91年度訴字第45
1號中華民國91年5月22日第一審判決（起訴案號：臺灣臺中地方
法院檢察署90年度偵字第21699、22082號，九十一年度偵字第13
14號），提起上訴，經判決後由最高法院第一次發回更審，本院
判決如下：
    主  文
原判決關於丙○○部分撤銷。
丙○○意圖為自己不法之所有，結夥三人以上，攜帶兇器，於夜
間侵入住宅，以強暴至使不能抗拒，而取他人之物，處有期徒刑
柒年肆月。
    事  實
一、李世中（同案被告經判刑確定）因聽聞乙○○販售非法藥品
    ，頗有利潤，遂於民國（以下同）九十年十一月三日晚十一
    時許，邀集丁○○（經另案判刑確定）、甲○○（同案被告
    經判刑確定）二人共同前往台中市北屯區○○○路○段二二
    二巷六號陳振彰住處，李世中、丁○○即共同謀議向乙○○
    行搶財物之事，並由李世中將強盜所得財物均分予丁○○、
    甲○○等人為代價，達成協議後，丁○○乃再以電話邀約丙○○一起前往，李世中、丁○○、甲○○、丙○○四人遂共
    同基於意圖強盜他人財物之不法所有犯意聯絡，推由丁○○
    、丙○○、甲○○三人於九十年十一月三日晚十一時四十五
    分許，在台中市○○路與太原路口會合後，由甲○○騎乘一
    部機車搭載丁○○，另由丙○○單獨騎乘一輛機車，結夥三
    人以上，共同前往台中市○○區○○街一三八號乙○○住處
    ，約於九十年十一月四日凌晨五分許，到達乙○○上開住處
    樓下後，即由丙○○坐在乙○○之機車上，丁○○、甲○○
    在旁埋伏，再由李世中以電話邀約乙○○外出，俟乙○○下
    樓出門之際，丙○○即出面藉詞詢問該機車是否為乙○○所
    有，以確認乙○○之身分，經乙○○表明為其所有後，在旁
    埋伏之丁○○、甲○○即分別以現場路邊隨手撿拾，客觀上
    足以對人之生命、身體、安全構成威脅，具有危險性足供兇
    器用之磚塊毆擊乙○○頭部，致使乙○○因而受有頭部外傷
    、腦震盪及頭皮、耳後撕裂傷等傷害（傷害部分未據告訴）
    ，當場不支倒地，無力反擊之際，丁○○、甲○○、丙○○
    三人隨即未經許可，將乙○○帶回其台中市○○區○○街一
    三八號三樓三０二室之住處，於夜間無故侵入乙○○之上開
    住宅後，丁○○即命乙○○趴在地上，甲○○則以棉被蓋住
    乙○○之頭部，丁○○並自乙○○住處起出客觀上足以對人
    之生命、身體、安全構成威脅，具有危險性足供兇器用之水
    果刀一把，交由甲○○，甲○○即以該水果刀抵住乙○○之
    腰部，施以強暴手段，令乙○○說出其所有之彰化商業銀行
    、帳號四九０四—五一—六一一五八—六號活期存款提款卡
    之密碼，至使乙○○在無法抗拒之下，不得不告知提款卡密
    碼，在獲悉密碼後，即由丙○○持乙○○所有之前開提款卡
    ，前往台中市○○區○○路遠東商業銀行跨行接續提領乙○○之存款新台幣（下同）五萬零八百元，丙○○返回乙○○
    住後，並與丁○○搜刮乙○○住處之財物，除強取得所提領
    之現金五萬零八百元外，另在乙○○上開住處搜括強取得現
    金二千二百元、勞力士手錶一只、美金五十元、項鍊一條、
    戒指三只、乙○○國民身分證一張、駕照一張、中國信託商
    業銀行信用卡一張、行動電話一具等財物，得手後，即由丁○○、甲○○以乙○○住處取得之電話線將乙○○綑綁後離
    去。丁○○、甲○○、丙○○於搶得財物後，即返回陳振彰
    （業經原審以收受贓物罪，判處有期徒刑三月確定）前開住
    處，丁○○將強盜取得之現金及財物，交予李世中，李世中
    即將現金五萬三千元均分，將其中二萬六千元分與丁○○，
    再由丁○○各分與甲○○、丙○○每人七千元，其餘財物則
    交由丁○○典當換現。
二、案經台中市警察局第六分局報請臺灣臺中地方法院檢察署檢
    察官偵查起訴。
    理  由
一、訊據上訴人即被告（以下簡稱被告）丙○○不否認有前揭事
    實，但矢口否認有何強盜不法所有之意圖，並辯稱略以：當
    時係丁○○打電話給伊，告知伊被害人乙○○欠李世中錢，
    叫伊一起去討債，伊就跟他們一起去，並持乙○○之提款卡
    提領現款，事後伊有分到七千元云云。
二、經查：
 （一）上揭犯罪事實，迭據被害人乙○○於警訊、偵查、原審
       審理及本院前審調查時指訴甚詳，而同案被告甲○○於
       原審審理時亦坦稱：檢察官起訴犯罪事實都是實在的，
       水果刀係丁○○拿給我的，˙˙我與丁○○都有拿磚塊
       打乙○○，也有向乙○○拿起訴書所載東西˙˙丁○○
       將搶來的現金部分交給李世中，其餘搶得財物，被丁○○拿去典當，丁○○有分一些錢給我˙˙我分得的錢已
       花用完畢等語無誤（見原審卷的一六九頁），復有現場
       照片二張、遠傳電信股份有限公司行動電話雙向通聯紀
       錄二份、林新醫院診斷證明書一份、提款機拍攝照片二
       張、彰化銀行存摺類存款未登摺明細表（兼交易明細表
       ）二份在卷可稽。
 （二）被告丙○○雖一再辯稱：係被害人乙○○積欠被告李世
       中十萬元，同案被告丁○○邀伊係要去向被害人乙○○
       索取債務，於主觀上並無不法所有之意圖云云。然查被
       害人乙○○並未積欠李世中債務，與李世中亦無任何債
       務糾紛等情，迭據被害人陳張勳於警訊、原審審理及本
       院前審調查時供明在卷（見九十年十一月四日、十一月
       二十二日、十二月二日警訊筆錄、原審卷第一五三頁、
       本院前審卷九十二年二月十七日調查訊問筆錄），而被
       告李世中復無法提出被害人乙○○積欠其債務之任何證
       明，另同案已判刑確定之被告丁○○於本院進行交互詰
       問時雖亦供稱李世中說乙○○有欠伊債務云云，但並無
       拿出任何憑證云云，則同案被告李世中所辯稱：本件被
       害人乙○○前有積欠其債務十萬元云云，乃純屬子虛烏
       有，尚難採信。
 （三）又同案被告李世中推由被告丙○○、甲○○及同案被告
       丁○○三人，到達被害人乙○○上開住處後，於該住處
       樓下經確認被害人乙○○之身分後，倘如被告丙○○等
       所辯稱：當時係受託向被害人乙○○索取債務云云，然
       其等既係前往向被害人乙○○討債，為何未先詢問被害
       人乙○○積欠被告李世中多少債務？為何未清償？卻反
       而立即由被告甲○○、同案被告丁○○共同持現場之磚
       塊痛毆被害人乙○○，致其不支倒地後，再將之帶回其
       住處，且持其住處之水果刀施以強暴手段，令其說出提
       款卡密碼後，再由被告丙○○持往提領現金共五萬零八
       百元，並搜括被害人乙○○住處內之財物？而觀其等所
       領取與所搜括之現金，亦非與被告李世中所稱被害人乙○○共積欠十萬元債務相當，且如僅係索討債務，為何
       連同被害人乙○○所有之相關身分證、駕照、提款卡等
       物件，亦一起搜括一空？是綜觀其等上開所為，顯與一
       般受託討債方式迴異，則被告丙○○所辯稱：其等係受
       託前往向被害人乙○○索取債務云云，顯與常情不合，
       自亦難採信。
 （四）綜上所述，本案既無任何證據證明被害人乙○○確有積
       欠被告李世中債務，另觀被告丙○○與同案被告甲○○
       及丁○○前往被害人乙○○上開所為行徑，亦顯與一般
       受託討債方式不同，則被告丙○○上開所為，於主觀上
       顯有為自己不法所有之意圖，並於客觀上施以強暴手段
       ，致使被害人乙○○不能抗拒，而強取其財物之犯行甚
       明。雖被告丙○○於丁○○等人謀議之後始應丁○○之
       邀約始參與本案之犯行，而於案發當時雖未出手毆打及
       綑綁被害人乙○○行為，然其當時亦有一同前往，並乘
       坐在乙○○所有之機車上以幫忙確認被害人乙○○之身
       分，而於同案被告甲○○、丁○○持磚塊共同毆擊被害
       人乙○○時，且在一旁觀看，並於同案被告甲○○及丁○○控制被害人乙○○後，並負責拿取被害人乙○○提
       款卡前往領款，其後並參與搜括被害人乙○○住處其他
       財物之行為，，且於事後瓜分取得贓款花用，足認被告
       丙○○與已判刑確定之被告李世中、甲○○與同案被告
       丁○○，就在現場之本件強盜犯行，應有犯意之聯絡及
       行為之分擔。是被告上開所辯僅參與討債，並無強盜之
       犯行云云，顯均為事後避重就輕，圖卸之詞，均難採信
       。被告之犯強盜犯行，堪以認定。另同案被告甲○○雖
       於本院前審亦稱剛開始說要去討債，去現場打人後也來
       不及走了云云，但經本院傳拘甲○○不到，目前尚通緝
       中，且被害人乙○○確未積欠陳世中任何債務，已如前
       述，本案事證明確，辯護人請求再傳訊證人甲○○，本
       院認為無必要，併此述明。
三、按磚塊、水果刀，在客觀上足以對人之生命、身體、安全構
    成威脅，具有危險性，係屬兇器無訛；又所謂攜帶兇器強盜
    ，其兇器之由來如何，亦無所限制，祇須在強盜當時攜帶之
    為足；是縱該兇器屬於被害人所有，而先持之繼以強盜之用
    ，亦屬之。查同案之被告李世中推由被告甲○○、丙○○與
    同案被告丁○○結夥三人，由被告甲○○與同案被告丁○○
    持路邊隨手撿拾於客觀上足以對人之生命、身體、安全構成
    威脅，具有危險性，足供兇器使用之磚塊毆擊乙○○頭部，
    致使其不支倒地，另於夜間侵入其住宅後，在被害人乙○○
    住處，拿取於客觀上足以對人之生命、身體、安全構成威脅
    ，具有危險性足供兇器用之水果刀一把，抵住乙○○之腰部
    ，施以強暴手段，強取其財物得手，該磚塊與水果刀，雖非
    被告等所有且自始所攜帶，然上開物品既係其等於行搶之際
    ，所持之而為強盜之用，依上開說明，自仍屬攜帶之兇器無
    誤，是被告丙○○之選任辯護人所辯稱：其等就地撿持磚塊
    與拿取之水果刀，並未該當所謂「攜帶兇器」云云，顯不足
    採。又被告丙○○等人於上開行為後，懲治盜匪條例業經總
    統於九十一年一月三十日公布廢止，同年二月一日起失效，
    刑法第三百二十八條、第三百三十條於同日修正公布施行，
    同年二月一日起生效。被告於本件前開強盜犯行，在懲治盜
    匪條例廢止之前，依被告行為時所適用之法律而言，該條例
    乃修正前刑法（指民國九十一年一月三十日修正、增訂前之
    刑法）之特別法，依特別法優於普通法之法律適用原則，原
    應適用懲治盜匪條例論處，無適用修正前刑法之餘地。至被
    告行為後法律有變更，應如何適用法律，按懲治盜匪條例之
    廢止，與刑法強盜、擄人勒贖及其結合犯等相關條文之修正
    及增訂，係經立法院於同日三讀通過，並經總統於九十一年
    一月三十日同日公布施行，同年二月一日生效，考其立法之
    目的，在以修正後之刑法取代上開條例，避免修正前之刑法
    發生中間法之效力。故懲治盜匪條例雖曰廢止，然因廢止前
    後，被告行為在行為時至裁判時，均有刑罰規定，該條例之
    廢止，自屬刑法第二條第一項之行為後法律有變更，而非刑
    事訴訟法第三百零二條第四款、第三百八十一條、第三百九
    十三條第四款所稱之刑法「廢止」，亦無所謂因該條例之廢
    止而應回復適用修正前刑法相關條文之餘地，因此，應就被
    告行為時有效之懲治盜匪條例第五條第一項第一款與裁判時
    修正後之刑法第三百三十條第一項予以比較適用。至被告行
    為時修正前之刑法相關條文，既不因上開條例廢止而回復，
    又非中間法，即無所謂比較適用問題（參照最高法院二十五
    年上字第二六七號、二十八年上字第二三九七號、五十一年
    台上字第二一七九號判例及九十一年度台上字第三八五號判
    決要旨）。是比較懲治盜匪條例第五條第一項第一款與修正
    後刑法第三百三十條第一項之規定，以修正後之刑法第三百
    三十條第一項之規定較有利於被告等人，應依刑法第二條第
    一項前段規定，適用修正後之新法，核被告丙○○所為，係
    犯修正後刑法第三百三十條第一項之結夥三人以上、攜帶兇
    器、於夜間侵入住宅強盜罪、第三百三十九條之二第一項之
    由自動付款設備取得他人之物罪。至被害人乙○○遭妨害自
    由之部分，係屬被告等於強盜行為過程中施與不法腕力之當
    然結果，不另論處。被告丙○○與已判刑確定之被告李世中
    、甲○○、、丁○○間，有犯意聯絡及行為分擔，均為共同
    正犯。被告所犯前開加重強盜罪與由自動付款設備取得他人
    之物罪二者間，有方法、結果之牽連關係，為牽連犯，應依
    刑法第五十五條之規定，從一重論以加重強盜罪。公訴人雖
    未論及刑法第三百三十九條之二之由自動付款設備取得他人
    之物罪及攜帶兇器、於夜間侵入住宅之行為，惟該部分與前
    揭論罪科刑之加重強盜犯行間，具有牽連犯裁判上一罪，或
    同一強盜犯行加重條件實質上包括一罪之關係，應為起訴效
    力所及，本院自得併予審判。原審以本案事證明確，對被告
    丙○○予以論罪科刑，固非無見，然（一）原審就被告等上
    開所為加重強盜之犯行，並未同時論以於夜間侵入住宅之加
    重條件，尚有未洽。（二）被告等所實施強盜犯行之手段，
    係先以磚塊毆打被害人乙○○，其後並持水果刀抵住其腰部
    ，致使其不能抗拒，而強取其財物，其等所為應均屬施以「
    強暴」手段，且係「強取」被害人乙○○之財物，惟原審卻
    同時論以「強暴脅迫」手段，且於主文諭知「而使他人交付
    其物」，亦有不當。是被告丙○○上訴意旨，猶執前詞，否
    認強盜犯行，雖均不足採，但原審判決既有上開可議之處，
    即屬無可維持，應由本院就被告丙○○部分予以撤銷改判。
    爰審酌被告為謀求不法利益，竟思以行搶之手段，獲取財物
    ，而所實施之行搶之程度及手段均屬嚴重，搶得之財物頗豐
    ，被害人身心之恐懼及財產之損失，敗壞善良風氣，影響社
    會治安，且對於被害人乙○○造成身體之傷害，及犯後未能
    坦承部分犯行等一切情狀，量處如主文第二項所示之刑，以
    示懲儆。扣案之電話線及未經扣案之水果刀，雖屬供被告丙○○、甲○○、李世中等共犯強盜罪所用之物，惟均屬被害
    人乙○○所有之物；另扣案之磚塊，亦係供被告丙○○、甲○○、李世中等共犯強盜罪所用之物，惟此為被告甲○○與
    同案被告丁○○於路邊撿拾之物，非屬被告甲○○、丙○○
    、李世中及同案被告丁○○所有，均不併予諭知沒收，附此
    敘明。
四、據上論斷，應依刑事訴訟法第三百六十九條第一項前段、第
    三百六十四條、第二百九十九條第一項前段，刑法第二條第
    一項前段、第二十八條、第三百三十條第一項、第三百三十
    九條之二第一項、第五十五條判決如主文。
本案經檢察官戊○○到庭執行職務。
中    華    民    國    95    年    5     月  17     日
               刑事第四庭  審判長法  官  洪  耀  宗
                                 法  官  江  德  千
                                 法  官  劉  登  俊
上列正本證明與原本無異。
如不服本判決應於收受送達後十日內向本院提出上訴書狀，其未
敘述上訴之理由者並得於提起上訴後十日內向本院補提理由書（
均須按他造當事人之人數附繕本）。
                                 書記官  茆  亞  民
中    華    民    國    95    年    5     月    18    日
附錄論罪科刑法條：
刑法第三百二十一條：
犯竊盜罪而有左列情形之一者，處六月以上五年以下有期徒刑：
一、於夜間侵入住宅或有人居住之建築物、船艦，或隱匿其內而
    犯之者。
二、毀越門扇、牆垣或其他安全設備而犯之者。
三、攜帶兇器而犯之者。
四、結夥三人以上而犯之者。
五、乘火災、水災或其他災害之際而犯之者。
六、在車站或埠頭而犯之者。
前項之未遂犯罰之。
修正後刑法第三百三十條第一項：
犯強盜罪而有第三百二十一條第一項各款情形之一者，處七年以
上有期徒刑。
前項之未遂犯罰之。
刑法第三百三十九條之二第一項：
意圖為自己或第三人不法之所有，以不正方法由自動付款設備取
得他人之物者，處三年以下有期徒刑、拘役或一萬元以下罰金。
                                                      Ｆ


司法院資訊處製作；財團法人民間司法改革基金會備份。
